臺灣高等法院臺中分院刑事裁定
111年度毒抗字第963號
抗  告  人  
即  被  告  張世椲




上列抗告人即被告因違反毒品危害防制條例案件，不服臺灣南投
地方法院中華民國111年9月6日裁定（111年度毒聲字第285號）
，提起抗告，本院裁定如下：
    主  文
抗告駁回。
    理  由
一、本件抗告意旨略以：
　㈠茲因抗告人即被告甲○○（下簡稱抗告人）收到的裁定中沒有
    看到評估師所評之分數，是否抗告人其實並未超過60分，而
    是檢察官與法官之自由心證，覺得抗告人需強制戒治？抗告
    人為民國109年6月2日之案件，後來評估標準有修正，自應
    使用新的評估標準。而且，抗告人在戒治所58天看到一些居
    無定所、勒戒4、5次甚至是吸食二級毒品到頭腦秀逗、差一
    點要吃大便的人都能勒戒成功，何以抗告人卻被認定未勒戒
    成功？心中實有不服。
　㈡抗告人於19歲入伍當兵，服役期間因犯軍法而在新店軍監服
    刑，不可能接觸毒品，抗告人第一次接觸毒品係在96年間，
    當時24歲，此有前案紀錄可查，故僅應記分5分，而非10分
    ，懇請斟酌。
　㈢抗告人在接受觀察勒戒前是從事製茶師傅，而收到執行單又
    是自行報到，社會穩定度、工作收入都有，家人也有寄信及
    匯錢給抗告人，這樣算沒有家中支持度嗎？況且，抗告人沒
    親人來會客是因為抗告人父親裝心導管支架，母親大腸癌末
    期，腰部長骨刺開刀，都無法來會客，而雲林二監又規定只
    有一等親能會客，因此女友、阿嬤要來都不可以，住院期間
    電話也無法聯絡；抗告人父母因身體關係無法來會客，但抗
    告人於勒戒期間有與母親通信，請鈞院從抗告人角度審酌此
    事。
　㈣又正常程序要先收到強制戒治裁定，才會收到指揮書，抗告
    人並未收到裁定書，就直接收到指揮書，把抗告人送去臺中
    戒治所戒治，而裁定書是抗告人在戒治所一週後才補上，這
    程序是否有違憲之嫌？
　㈤綜上，抗告人有心悔改，請再給抗告人一次機會等語。
二、按觀察、勒戒後，檢察官或少年法院（地方法院少年法庭）
    依據勒戒處所之陳報，認受觀察、勒戒人有繼續施用毒品傾
    向者，檢察官應聲請法院裁定或由少年法院（地方法院少年
    法庭）裁定令入戒治處所強制戒治，其期間為6個月以上，
    至無繼續強制戒治之必要為止，但最長不得逾1年，毒品危
    害防制條例第20條第2項定有明文。次按有無繼續施用毒品
    傾向之評估標準，並非完全以受勒戒人勒戒後之結果為準，
    勒戒前之各種情況，仍應作為評估之依據，依勒戒處所評分
    說明手冊規定，係以前科紀錄與行為表現、臨床評估、社會
    穩定度，三項合併計算分數，每一大項皆有靜態因子與動態
    因子。而關於有無繼續施用毒品傾向之評估標準，法務部業
    於110年3月26日以法矯字第11006001760號函修正頒布「有
    無繼續施用毒品傾向評估標準紀錄表」、「有無繼續施用毒
    品傾向評估標準評分說明手冊」，上開評分說明手冊載明判
    定之原則：「受觀察勒戒人入所後，經過2週時間的觀察、
    勒戒，由處所及醫療人員依據其各項紀錄、資料及觀察勒戒
    期間之行為表現，加以評分。在勒戒人入所4至6週後，可再
    做一次評估以做必要之評分修正。每一大項皆有靜態因子與
    動態因子。先以靜態因子分數評分，靜態因子分數總分在60
    分（含）以上為『有繼續施用毒品傾向』；60分以下，與動態
    因子分數相加，如果總分在60分（含）以上，為『有繼續施
    用毒品傾向』」，又評估標準紀錄表及說明手冊中「前科紀
    錄與行為表現」之第1題及第3題之計分方式修正如下(餘無
    修正)：㈠第1項「毒品犯罪相關司法紀錄」：計分方式修正
    為每筆(次)5分，總分上限為10分；㈡第3項「其他犯罪相關
    紀錄」：計分方式修正為每筆（次）2分，總分上限為10分
    。故有無「繼續施用毒品傾向」，係依具體個案之臨床實務
    及相關事證等情綜合判定，有其相當之專業依據及標準，且
    涉及專門醫學，又衡酌強制戒治之目的，係為協助施用毒品
    者戒斷毒品之心癮及身癮所為之一種保安處分類型，而該評
    估標準係將與判斷有無繼續施用傾向之相關因素加以列舉及
    量化，適用於每一位受觀察、勒戒處分之人，具一致性、普
    遍性、客觀性，以利執法者判定受勒戒人有無繼續施用毒品
    傾向，倘其評估由形式上觀察，無擅斷或濫權等明顯不當情
    事，法院應予尊重。
三、經查：
  ㈠抗告人前因施用第一、二級毒品案件，經原審法院以111年度
    毒聲字第285號裁定應送勒戒處所觀察、勒戒後，自111年7
    月11日起入法務部矯正署南投看守所附設勒戒處所執行觀察
    、勒戒，復於同年月15日改入法務部矯正署雲林看守所附設
    勒戒處所繼續執行，經法務部矯正署雲林看守所戒治所附設
    勒戒處所評分人員於111年8月10日評分結果，認被告⑴前科
    記錄與行為表現得32分（靜態因子：毒品犯罪相關司法紀錄
    10筆，上限10分，得分10分、首次毒品犯罪年齡為21至30歲
    ，上限10分，得分5分、其他犯罪相關紀錄7筆，上限10分，
    得分10分、入所時尿液毒品檢驗有一種毒品反應，上限10分
    ，得分5分，共計30分；動態因子：持續於所內抽菸，得分2
    分），⑵臨床評估得26分（靜態因子：有海洛因、安非他命
    之多重毒品濫用，上限10分，得分10分、有菸種類濫用，上
    限6分，得分2分、期間超過1年，上限10分，得分10分，共
    計22分；動態因子：臨床綜合評估為中度，上限7分，得分4
    分，共計4分），⑶社會穩定度得5分（靜態因子：有炒茶師
    傅之全職工作、家人無藥物濫用，得分0分；靜態因子：入
    所後無家人訪視、出所後與家人同住，得分5分，共計5分）
    ；以上⑴至⑶項合計63分（其中靜態因子分數共計52分、動態
    因子分數共計11分），綜合判斷為「有繼續施用毒品傾向」
    ，此觀法務部矯正署雲林看守所111年8月17日雲所衛字第11
    140002920號函所檢附111年8月10日「有無繼續施用毒品傾
    向證明書」及「有無繼續施用毒品傾向評估標準紀錄表」等
    自明。而上開評估除詳列各項靜態因子、動態因子之細目外
    ，並有各細目之配分、計算及上限，且均係勒戒處所醫師及
    相關專業知識經驗人士，依據其臨床實務及具體事證，在執
    行觀察、勒戒期間，依主管機關即法務部訂頒之評估基準進
    行，依其專業知識經驗，評估抗告人之人格特質、臨床徵候
    、環境相關因素所為之綜合判斷，不僅有實證依據，更有客
    觀標準得以評比，尚非評估之醫師所得主觀擅斷，具有科學
    驗證所得之結論，並非一罪多罰，且在客觀上並無逾越裁量
    標準，自得憑以判斷抗告人有無繼續施用毒品傾向，依上說
    明，法院宜予尊重，又前開各項分數之計算並無錯漏，且係
    經依前揭修正後之評估標準予以評定後，總得分在60分（含
    ）以上，則抗告人確有繼續施用毒品之傾向，而達應施以強
    制戒治之標準。從而，抗告意旨徒憑己意，誤認法務部矯正
    署雲林戒治所附設勒戒處所係依修正前之評估標準評分，應
    另依修正後之評估標準評分等語，應屬誤會，而無可採。至
    抗告人於111年10月18日所提出之書狀中雖謂，關於其首次
    施用毒品分數應為5分，原記分10分有誤等語；然如上述，
    本案「有無繼續施用毒品傾向評估標準紀錄表」中關於抗告
    人首次毒品犯罪年齡、得分，經確認係為「21至30歲」，而
    得分上限為10分，本案得分則經判定為「5分」，即此部分
    原即僅記分5分，而非10分，是抗告人上揭爭執，容有誤會
    ，附此敘明。
　㈡按毒品危害防制條例所規定之觀察、勒戒或強制戒治處分，
    其立法意旨在幫助施用毒品者戒除毒癮，該處分之性質非為
    懲戒行為人，而係為防止再次施用毒品之危險性，目的係在
    戒除施用毒品身癮及心癮之措施，且強制戒治係導入療程之
    觀念，針對行為人將來之危險所為預防、矯治措施之保安處
    分，以達教化與治療之目的，可謂刑罰之補充制度，從而毒
    品危害防制條例本身所規定之強制戒治等保安處分，雖兼具
    自由刑之性質，卻有刑罰不可替代之教化治療作用；是該條
    例第20條第2項後段規定，係屬強制規定，只需觀察、勒戒
    後，經評定受觀察、勒戒人有繼續施用毒品傾向者，檢察官
    即應聲請法院裁定令入戒治處所施以強制戒治，其中並無任
    何例外規定。查抗告人既有施用第一、二級毒品之行為，經
    原審法院裁定應送勒戒處所觀察、勒戒後，復經法務部矯正
    署雲林看守所附設勒戒處所專業評估為「有繼續施用毒品傾
    向」，無法戒斷毒癮，自有依法再施以強制戒治以降低其再
    次施用毒品之危險性之必要，是原審裁定抗告人令入戒治處
    所強制戒治，核屬適法有據。又原裁定既已援引卷內所附之
    「有無繼續施用毒品傾向證明書」及「有無繼續施用毒品傾
    向評估標準紀錄表」等資料作為審酌抗告人是否需入戒治處
    所施以強制戒治之依據，原裁定即無違誤或不當之處。
　㈢抗告意旨又稱父母因罹患疾病或開刀而無法會客等語。惟上
    開評估標準中「社會穩定度」之第2-2項「入所後家人是否
    訪視」部分，乃客觀之事實，只要無家人訪視即應採計5分
    ，至與家人通信與否，則不在此評估計分標準內。且家人是
    否入所探視，為勒戒處所評估受觀察、勒戒處分人家庭支持
    程度之方式，於未有家人探視之情形，無論無法探視之原因
    究係為受觀察、勒戒處分人與家人感情疏離，或家人之經濟
    、身體狀況不允許，又或交通往返費時之地域侷限，均係彰
    顯受觀察、勒戒處分人之家人在戒毒過程，無法提供精神或
    經濟支持之情況，故此部分之計分，形式上並無不當；是抗
    告人所稱因父母身體狀況不允許而未能親到勒戒處所探視，
    惟仍有通信事實等節，尚無法為本院所採用。至抗告意旨所
    稱其他個案，其情節不同，自無從比附援引，抗告人以與其
    他勒戒人比較，稱本件評估不公等語，並無可採。
　㈣按勒戒處所應注意觀察受觀察、勒戒人在所情形，經醫師研
    判其有或無繼續施用毒品傾向後，至遲應於觀察、勒戒期滿
    之十五日前，陳報該管檢察官或少年法院（庭）。受觀察、
    勒戒人經觀察、勒戒結果，無繼續施用毒品傾向者，檢察官
    或少年法院（庭）應即命令或裁定將其釋放；有繼續施用毒
    品傾向者，檢察官應至遲於觀察、勒戒期滿之七日前向法院
    聲請強制戒治，法院或少年法院（庭）應於觀察、勒戒期滿
    前裁定並宣示或送達。前項聲請經法院裁定強制戒治者，於
    裁定宣示或送達後至移送戒治處所前之繼續收容期間，計入
    戒治期間。少年法院（庭）裁定強制戒治者，亦同，此於觀
    察勒戒處分執行條例第8條第1至3項分別定有明文。原審於
    抗告人觀察勒戒期間屆滿（即111年9月10日）前之111年9月
    6日即已裁定抗告人因有繼續施用毒品傾向應令入戒治處所
    施以強制戒治，並依法於裁定當日公告主文及送達，此有本
    院公務電話查詢紀錄表、原審法院主文公告在卷可稽（參本
    院卷第63至65頁）。查本件抗告人於原審裁定後即經檢方自
    雲林看守所附設勒戒處所移送至臺中戒治所，致原裁定遲至
    111年9月15日始送達抗告人本人簽收，然依前揭規定，繼續
    收容依法有據，且並無影響抗告人權益之虞，自無違法可言
    。
四、綜上，抗告人經原審裁定入勒戒處所觀察、勒戒後，經評估
    認定有繼續施用毒品之傾向，原審以檢察官聲請並無不合，
    依毒品危害防制條例第20條第2項後段規定，裁定令入戒治
    處所強制戒治，其期間為6個月以上，至無繼續強制戒治之
    必要為止，但最長不得逾1年，經核並無違誤。從而，抗告
    人仍執前詞指摘原裁定為不當，均難認有理由，應予駁回。
五、據上論斷，依刑事訴訟法第412條，裁定如主文。
中　　華　　民　　國　　111 　年　　10　　月　　25　　日
　　　　　　刑事第七庭    審判長法　官  梁  堯  銘  
　　　　　　　　　　　　　　　  法　官  許  文  碩
　　　　　　　　　　　　　　　  法　官  王  鏗  普
以上正本證明與原本無異。
不得再抗告。
                                書記官  周  巧  屏    
中　　華　　民　　國　　111 　年　　10　　月　　25　　日